【裁判字號】    98,上,103
【裁判日期】    980630
【裁判案由】    債務人異議之訴
【裁判全文】
臺灣高等法院民事判決           98年度上字第103號
上  訴  人  甲○○
訴訟代理人  顏文正律師
複 代理 人  王  上律師
被 上訴 人  乙○○
訴訟代理人  黃文明律師
上列當事人間債務人異議之訴事件，上訴人對於中華民國97年11
月14日臺灣士林地方法院96年度訴字第794號第一審判決提起上
訴，經本院於98年6月16日言詞辯論終結，判決如下：
    主      文
上訴駁回。
第二審訴訟費用由上訴人負擔。
    事實及理由
一、本件上訴人聲明求為判決：(一)原判決廢棄。(二)台灣士林地方
    法院95年度拍字1386號民事裁定不得為強制執行，台灣士林
    地方法院96年度執字第9742號強制執行事件 (下稱系爭強制
    執行事件)之執行程序應予撤銷。(三)被上訴人應將坐落臺北
    市○○區○○段1小段453地號 (面積37平方公尺)、454地號
    (面積34平方公尺)土地，權利範圍全部，以臺北市建成地政
    事務所民國 (下同）75年大同字第074750號收件，75年12月
    31日登記，存續期間自75年12月27日起，至80年12月27日止
    ，權利價值為債權額新臺幣 (下同）400萬元之抵押權設定
    登記，予以塗銷。
    被上訴人聲明求為判決：上訴駁回。
二、上訴人起訴主張：伊所有坐落臺北市○○區○○段1小段453
    、454地號土地 (下稱系爭土地），前經被上訴人設定債權
    額400萬元 (下稱系爭債權）之抵押權 (下稱系爭抵押權）
    ，並於75年12月31日辦畢抵押權設定登記。因系爭抵押權所
    擔保之標的為於75年間即已屆清償期之債權，算至90年間止
    ，其請求權已罹於15年消滅時效，故依民法第880條規定，
    系爭抵押權業因上開消滅時效完成後5年間不行使，已於95
    年間消滅。而被上訴人竟於系爭抵押權消滅後之96年3月21
    日，始以原法院95年度拍字第1386號拍賣抵押物裁定 (下稱
    系爭拍賣抵押物裁定）為執行名義，向原執行法院聲請對系
    爭土地予以強制執行 (96年度執字第9742號），自屬無據等
    情，爰依據強制執行法第14條第2項之規定，求為如其聲明
    第(二)、(三)項所示之判決。
    被上訴人則以：系爭抵押權係依據兩造於75年12月間所結算
    之債權金額而合意設定，業經本院90年度上字第466號確定
    判決予以認定，依兩造間所簽訂之抵押權設定契約書 (下稱
    系爭抵押權契約書）記載，系爭抵押權所擔保之系爭債權，
    其清償日期為80年12月27日，並經台北市建成地政事務所據
    以登記後，核發他項權利證明書予伊。況上訴人既具代書資
    格，尤難諉謂不知，是系爭抵押權之效力應至100年12月27
    日始行消滅等語，資為抗辯。
三、經查上訴人所有系爭土地於75年11月31日辦畢系爭抵押權設
    定登記，登記抵押權人為被上訴人，擔保債權額為400萬元
    ，清償日期為80年12月27日，抵押權存續期間為75年12月27
    日至80年12月27日；上訴人曾於89年間另案向原審對被上訴
    人起訴請求塗銷系爭抵押權設定登記訴訟 (下稱另件塗銷系
    爭抵押權設定登記事件），業經本院90年度上字第466號判
    決上訴人敗訴確定；被上訴人於95年間向原法院聲請裁定拍
    賣系爭土地，經原法院於95年11月30日裁定准許拍賣後，被
    上訴人即於96年3月21日持系爭拍賣抵押物裁定為執行名義
    ，向原執行法院聲請對系爭土地予以強制執行之事實，為兩
    造所不爭執，並有土地登記謄本、原法院89年度訴字第24號
    民事判決、本院90年度上字第466號民事判決、本院90年度
    上字第466號民事裁定、原法院95年度拍字第1386號民事裁
    定、被上訴人96年3月21日強制執行聲請狀、原執行法院囑
    託查封登記書及台北市建成地政事務所96年3月30日函文可
    稽(見原法院士簡字卷8至42、49、51頁)，固堪信為真實。
四、上訴人雖主張系爭抵押權因逾5年除斥期間不行使，已於95
    年底消滅云云。惟為被上訴人所否認，並以前揭情詞置辯；
    且查：
(一)、依土地登記謄本之記載所示，系爭抵押權所擔保系爭債權之
    清償日期為：「80年12月27日」，存續期間為：「75年12月
    27日至80年12月27日」 (見原審士調字卷8、9頁），已明揭
    系爭債權之清償日期為80年12月27日。是被上訴人所為系爭
    債權之清償日期為80年12月27日之抗辯，顯非無稽。況上訴
    人係具有代書資格 (見本院卷48頁），且在另件塗銷系爭抵
    押權設定登記事件訴訟中，非但就上開清償日期之記載未予
    爭執，甚至據為其抗辯之理由 (見原審訴字卷一54頁；本院
    卷48頁），益見其在本件訴訟中改主張上開清償日期之記載
    係屬不實，應於75年底即已屆清償期云云，殊不足取。
(二)、復查兩造曾於75年12月18日就上訴人向被上訴人之借、還款
    金額進行會算，經加計被上訴人應於會算後之75年12月20日
    及同年月22日，分別代上訴人清償其對華南商業銀行及台北
    市內湖區農會 (下稱內湖農會）之貸款101萬1,944元及302
    萬6,125元後，上訴人仍積欠被上訴人404萬6,000元，再經
    剔除尾數4萬6,000元後，兩造同意以400萬元為上訴人積欠
    被上訴人之債權總額，並由上訴人提供系爭土地為被上訴人
    設定擔保債權額為400萬元之系爭抵押權之事實，業經本院9
    0年度上字第466號確定判決予以認定 (見原審士調字卷26至
    39頁），且為上訴人所不爭執 (見原審卷一34頁），足見系
    爭抵押權所擔保之債權，係包括上開由被上訴人所代償之貸
    款101萬1,944元及302萬6,125元。又系爭土地原係由上訴人
    提供予內湖農會為擔保設定抵押權，經被上訴人於75年12月
    22日為上訴人代償上開貸款302萬6,125元後，始將內湖農會
    所設定之抵押權塗銷，改設定系爭抵押權予被上訴人之事實
    ，既為兩造所不爭執 (見本院卷35、56頁），顯見上訴人於
    設定系爭抵押權時，應無能力清償其所積欠內湖農會之上開
    貸款302萬6,125元，否則，其儘可逕向內湖農會清償上開貸
    款，以塗銷抵押權，何須同意由被上訴人代償，塗銷抵押權
    後，再改設定系爭抵押權予被上訴人？又依土記登記謄本、
    他項權利登記聲請書及土地抵押權設定契約書之記載所示，
    兩造係於75年12月27日向台北市建成地政事務所申請辦理系
    爭抵押權設定登記，並於同年月31日登記完畢 (見原審士調
    字卷8頁；本院卷68至72頁），尤見上訴人於75年底以前，
    並無能力清償其積欠內湖農會之上開貸款302萬6,125元，更
    遑論其有餘力清償系爭債權400萬元。是上訴人所為兩造約
    定系爭債權之清償期為75年底之主張，毫不足取。雖被上訴
    人曾於81年3月4日致上訴人之信函內載「甲○○：.... 台
    端自75年12月20日我倆結，台端尚欠本人NT$400萬 (元)，
    已逾五年，請告知何時能將上款及利息歸還」 (見本院卷36
    頁），惟查，被上訴人係於80年12月27日清償期屆至後之81
    年3月4日始以上開信函向上訴人催討欠款400萬元，且其所
    謂已逾5年，係自75年12月20日兩造結算日起算，並未表明
    該75年12月20日即係清償日期，尚難據為有利於上訴人之認
    定。已足證明系爭債權之清償日期應為土地登記謄本所記載
    之80年12月27日。
(三)、按請求權，因十五年間不行使而消滅；又以抵押權擔保之債
    權，其請求權已因時效而消滅，如抵押權人，於消滅時效完
    成後，5年間不實行其抵押權者，其抵押權消滅，民法第125
    條前段、第880條分別定有明文。系爭債權之清償日期為80
    年12月27日，已如上述，算至95年12月27日，系爭債權之請
    求權時效始行屆滿，故系爭抵押權迄至100年12月27日仍得
    實行。是被上訴人既係於系爭抵押權仍得實行期間之96年3
    月21日持系爭拍賣抵押物裁定為執行名義，向原執行法院聲
    請對系爭土地予以強制執行，自屬適法，則上訴人依據強制
    執行法第14條第2項之規定，請求撤銷系爭強制執行事件之
    執行程序，併請求被上訴人塗銷系爭抵押權設定登記，均屬
    無據。
五、綜上所述，上訴人依據強制執行法第14條第2項之規定，請
    求撤銷系爭強制執行事件之執行程序，併請求被上訴人塗銷
    系爭抵押權設定登記，均屬不應准許。從而，原審所為上訴
    人敗訴之判決，並無不合。上訴論旨仍執前詞指摘原判決不
    當，求予廢棄改判，為無理由，應予駁回。
六、至兩造其餘之攻擊或防禦方法及未經援用之證據，經本院斟
    酌後，認為均不足以影響本判決之結果，自無逐一詳予論駁
    之必要，併此敘明。
七、據上論結，本件上訴為無理由，依民事訴訟法第449條第1項
    、第78條，判決如主文。
中    華    民    國    98    年    6    月    30    日
                    民事第六庭
                        審判長法  官  林鄉誠
                              法  官  梁玉芬
                              法  官  許紋華
正本係照原本作成。
如不服本判決，應於收受送達後20日內向本院提出上訴書狀，其
未表明上訴理由者，應於提出上訴後20日內向本院補提理由書狀
（均須按他造當事人之人數附繕本）上訴時應提出委任律師或具
有律師資格之人之委任狀；委任有律師資格者，另應附具律師資
格證書及釋明委任人與受任人有民事訴訟法第466條之1第1項但
書或第2項（詳附註）所定關係之釋明文書影本。
中    華    民    國    98    年    7     月    1     日
                              書記官  潘大鵬
附註：
民事訴訟法第466條之1（第1項、第2項）：
對於第二審判決上訴，上訴人應委任律師為訴訟代理人。但上訴
人或其他法定代理人具有律師資格者，不在此限。
上訴人之配偶、三親等內之血親、二親等內之姻親，或上訴人為
法人、中央或地方機關時，其所屬專任人員具有律師資格並經法
院認為適當者，亦得為第三審訴訟代理人。


司法院資訊處製作；財團法人民間司法改革基金會備份。
